ACORDAO-COMPLETO-2540402

ACÓRDÃO 3604/2022 ATA 24/2022 - SEGUNDA CÂMARA

VISTOS, relatados e discutidos este processo de aposentadoria, em que se examina, nesta fase processual, pedido de reexame interposto pelo Ministério Público Federal contra o Acórdão 18181/2021-TCU-Segunda Câmara, de relatoria do ministro Raimundo Carreiro,
ACORDAM os Ministros do Tribunal de Contas da União, reunidos em Sessão da Segunda Câmara, ante as razões expostas pelo Relator e com fulcro no art. 48, c/c os arts. 32 e 33, da Lei 8.443/1992, em: 
9.1. conhecer do pedido de reexame interposto pelo Ministério Público Federal e, no mérito, dar-lhe provimento para tornar sem efeito o Acórdão 18181/2021-TCU-Segunda Câmara, com o retorno dos autos ao relator a quo;
9.2. dar ciência desta deliberação ao recorrente e à interessada.

Pedido de reexame interposto pelo Ministério Público Federal contra o Acórdão que julgou ilegal o ato de aposentadoria de Cleide Ramiro dos Santos Rocha, negando-lhe registro.

Segunda Câmara

Ministério Público Federal.

3. Interessados/Responsáveis/Recorrentes:
3.1. Interessado: Cleide Ramiro dos Santos Rocha (XXX.989.197-XX).
3.2. Recorrente: Ministério Público Federal (03.636.198/0001-92).

13.1. Ministros presentes: Bruno Dantas (Presidente), Augusto Nardes (Relator) e Aroldo Cedraz.
13.2. Ministro-Substituto presente: André Luís de Carvalho.

AUGUSTO NARDES

Ministro Raimundo Carreiro.

Transcrevo a seguir, como parte integrante deste relatório, a instrução transcrita a seguir com os ajustes de forma pertinentes, a qual foi elaborada no âmbito da Secretaria de Recursos (Serur) e cujo encaminhamento teve a anuência do dirigente daquela unidade e do representante do Ministério Público junto ao TCU (peças 20 a 22) :
"INTRODUÇÃO
1. Trata-se de pedido de reexame (peça 11) interposto pelo MPF contra o Acórdão 18181/2021-TCU-Segunda Câmara (peça 8) , que teve como relator o Excelentíssimo Senhor Ministro Raimundo Carreiro.
1.1. A deliberação recorrida apresenta o seguinte teor:
ACORDAM os Ministros o Tribunal de Contas da União, reunidos em Sessão da Segunda Câmara, com fundamento nos arts. 1º, inciso V, e 39, inciso II, da Lei nº 8.443/92, c/c os arts. 17, inciso III; 143, inciso II e 260 e 262 do Regimento Interno/TCU, EM CONSIDERAR ILEGAL E NEGAR REGISTRO AO ATO DE APOSENTADORIA em favor de Cleide Ramiro dos Santos Rocha (Ato n. 51901/2018) e expedir os comandos discriminados no item 1.7.
1. Processo TC-Processo 023.540/2021-4 (APOSENTADORIA) 
 1.1. Interessado: Cleide Ramiro dos Santos Rocha (XXX.989.197-XX) .
 1.2. Órgão/Entidade: Ministério Público Federal.
 1.3. Relator: Ministro Raimundo Carreiro.
 1.4. Representante do Ministério Público: Procurador Marinus Eduardo De Vries Marsico.
 1.5. Unidade Técnica: Secretaria de Fiscalização de Integridade de Atos e Pagamentos de Pessoal e de Benefícios Sociais (Sefip) .
 1.6. Representação legal: não há.
 1.7. Determinações/Recomendações/Orientações: não há.
 1.7.1. dispensar o ressarcimento das quantias indevidamente recebidas de boa-fé, consoante o Enunciado nº 106 da Súmula de Jurisprudência deste Tribunal;
 1.7.2. determinar ao órgão/entidade responsável pela concessão que:
 1.7.2.1. no prazo quinze dias, contados da ciência, providencie o destaque da parcela de quinto incorporada com amparo em função comissionada exercida entre 8/4/1998 e 4/9/2001 e transforme-a em Parcela Compensatória a ser absorvida por reajustes futuros, consoante decidido pelo Supremo Tribunal Federal no RE nº 638.115/CE, sob pena de responsabilidade solidária da autoridade administrativa omissa;
 1.7.2.2. emita novo ato de aposentadoria da interessada Cleide Ramiro dos Santos Rocha (Ato n. 51901/2018) , livre da irregularidade apontada, disponibilizando-o a este Tribunal, por meio do Sistema e-Pessoal, nos termos e prazos fixados na IN-TCU 78/2018;
 1.7.2.3. no prazo de trinta dias, contados da ciência, disponibilize a este Tribunal, por meio do Sistema e-Pessoal, comprovante da data em que o interessado tomou conhecimento deste Acórdão, conforme art. 21, inciso I, da IN-TCU 78/2018;
 1.7.3. dar ciência deste Acórdão ao órgão/entidade responsável pela concessão, informando que o teor integral da deliberação poderá ser obtido no endereço eletrônico www.tcu.gov.br/acordaos (grifos acrescidos) .
HISTÓRICO 
2. A Sefip, em uníssono (peças 5 e 6) , se manifestou pela ilegalidade da presente concessão de aposentadoria, por entender que é ilegal a inclusão da parcela 'opção' nos proventos de aposentadoria da interessada, 'o que proporcionou acréscimo aos proventos de aposentadoria em relação a última remuneração da atividade, assim como em virtude de não haver incidência de contribuição previdenciária na atividade, resultando em descumprimento do disposto no art. 40, caput e § 2º, da Constituição Federal, com redação dada pela Emenda Constitucional 20/1998' (peça 5, p.2) . O parquet especializado se manifestou de acordo com a referida unidade técnica.
2.1. No entanto, o Excelentíssimo Senhor Ministro Relator a quo, mediante o Excerto de Relação 35/2021 - TCU - 2ª Câmara, entendeu que a presente concessão em reexame seria ilegal por ter havido 'a irregularidade caracterizada pela inclusão, nos proventos, de um quinto de função comissionada exercida após 8/4/1998, além dos limites previstos nos arts. 3º e 5º da Lei 9.624/1998, que admitiam, após aquela data, apenas a contabilização de tempo residual para a integralização de um décimo decorrente do exercício de função iniciado até 10/11/1997 (data de publicação da MP 1.595-14, convertida na Lei 9.527/1997, que extinguiu a vantagem dos quintos/décimos) '.
2.2. Ocorre que, no ato de aposentadoria da Sra. Cleide Ramiro dos Santos Rocha (peça 3) , consta, irregularmente, a inclusão da 'opção' nos proventos, estando a parcela de quintos correta, eis que houve a incorporação de 5/5 de FC-2, decorrente do exercício de FG-3, atual FC-2, no período de 1/8/1992 a 31/8/1997 (peça 3, p. 5) .
2.3. O MPF, em seu pedido de reexame, defende a inclusão da parcela 'opção' nos proventos da interessada, não fazendo menção a eventual incorreção dos quintos incorporados.
2.4. Posta assim a questão, parece ter havido um equívoco na apreciação do parecer da Sefip e do MPTCU, uma vez que a presente aposentadoria em reexame é ilegal pela inclusão da 'opção' nos proventos, e não por irregularidade na incorporação dos quintos. Cobra relevo ressaltar que, em nenhum momento, houve uma discordância expressa acerca do juízo de mérito da Sefip ou do Ministério Público junto a esta Corte de Contas.
2.5. Nesse sentir, opina-se no sentido de que o acórdão recorrido seja tornado sem efeito, com o retorno dos autos ao relator a quo.  
CONCLUSÃO
3. Diante do exposto, opina-se no sentido de que o acórdão recorrido seja tornado sem efeito, com o retorno dos autos ao relator a quo, eis que parece ter havido um equívoco na apreciação do parecer da Sefip e do MPTCU, uma vez que a presente aposentadoria em reexame é ilegal pela inclusão da 'opção' nos proventos, e não por irregularidade na incorporação dos quintos.  
PROPOSTA DE ENCAMINHAMENTO
4. Ante o exposto, submetem-se os autos à consideração superior, propondo-se, com fundamento no art. 48 da Lei 8.443/1992:
 a) conhecer do presente recurso, para, no mérito, dar-lhe provimento, tornando sem efeito o acórdão recorrido, com o retorno dos autos ao relator a quo; 
 b)  informar o recorrente e demais interessados do acórdão a ser proferido, destacando que o relatório e o voto que o fundamentam podem ser acessados por meio do endereço eletrônico www.tcu.gov.br/acordaos."
	É o relatório.

não há.

Procurador Júlio Marcelo de Oliveira.

ATO DE APOSENTADORIA JULGADO ILEGAL PELA CONCESSÃO DE QUINTOS APÓS O ADVENTO DA LEI 9.624/1998. ILEGALIDADE. NEGATIVA DE REGISTRO. CONHECIMENTO. PROVIMENTO PARA TORNAR SEM EFEITO O ACÓRDÃO RECORRIDO, POR EQUÍVOCO NA ANÁLISE DA IRREGULARIDADE DO ATO. RETORNO DOS AUTOS AO RELATOR A QUO.

APOSENTADORIA (APOS)

Secretaria de Recursos (Serur).

Trata-se de pedido de reexame, em processo de aposentadoria de Cleide Ramiro dos Santos Rocha, interposto pelo Ministério Público Federal contra o Acórdão 18181/2021-TCU-Segunda Câmara, de relatoria do ministro Raimundo Carreiro.
2.	 No âmbito da deliberação recorrida, este Tribunal julgou ilegal o ato de aposentadoria da ex-servidora, negando-lhe registro, tendo em vista a concessão de quintos com amparo em funções comissionadas exercidas entre 8/4/1998 e 4/9/2001. 
3.	Inconformado com a decisão desta Corte, o recorrente defende a inclusão da parcela "opção" nos proventos da interessada, não fazendo menção a eventual incorreção dos quintos incorporados.
4.	A Secretaria de Recursos (Serur) analisou o pedido de reexame interposto e verificou a existência de equívoco na apreciação do parecer da Sefip e do MPTCU pelo relator a quo, uma vez que a ilegalidade da aposentadoria decorreu da inclusão da parcela "opção" nos proventos, e não por irregularidade na incorporação dos quintos, conforme foi consignado na redação de seu acórdão.
5.	Nesse sentido, pertinente a proposta de dar provimento ao presente recurso para tornar sem efeito a decisão recorrida com retorno dos autos ao relator a quo. Após a revisão do acórdão, o recorrente terá nova oportunidade para contestar os reais motivos da ilegalidade do ato.
	Ante o exposto, VOTO por que o Tribunal adote a minuta de acórdão que submeto à consideração deste Colegiado.
TCU, Sala das Sessões Ministro Luciano Brandão Alves de Souza, em 19 de julho de 2022.
Ministro JOÃO AUGUSTO RIBEIRO NARDES
Relator